【裁判字號】    89,婚,431
【裁判日期】    891127
【裁判案由】    履行同居
【裁判全文】
臺灣臺南地方法院民事判決  八十九年度婚字第四三一號
    原      告  甲○○
                          送達.
    被      告  丙○○
右當事人間請求履行同居事件，本院判決如左：
    主      文
被告應與原告同居。
訴訟費用由被告負擔。
    事      實
甲、原告方面：
一、聲明：如主文所示。
二、陳述：
（一）兩造於民國七十二年間結婚，婚後育有長女李宗陵（七十三年七月二十七日生
      ）、次女李宛馨（七十七年九月四日生），現仍在婚姻關係存續中。兩造婚後
      原住「台南縣善化鎮小新營五十四號」，七十三年底、七十四年初時搬到「台
      南縣新市鄉○○街二０五巷五號」，七十五年、七十六年間再搬到「台南縣新
      市鄉○○街七六號」。八十四年十一月初被告無故自兩造「台南縣新市鄉○○
      街七六號」住處離家出走，拒絕與原告同居。且於八十四年九月十三日將戶籍
      遷往被告娘家即「高雄縣旗山鎮○○○路六三號」，八十八年八月三十日再遷
      往「高雄市○○區○○街一二三號」。
（二）被告無故離家出走迄今已有數年，經原告寄存證信函予被告並屢勸其回家與原
      告同居均被拒絕，為此依民法第一千零零一條之規定，請求被告應與原告同居
      。
三、對被告所為抗辯之陳述：
（一）原告並未在八十四年十月三十一日、八十七年八月十四日、八十九年七月十八
      日三次毆打被告。八十四年十月三十一日兩造有發生口角爭吵，被告竟將兩造
      定期存款新台幣（下同）一百三十餘萬攜回娘家。八十九年七月十八日是原告
      前往被告現住所即「高雄市○○區○○街一二三號」找被告，兩造又發生爭吵
      ，被告持剪刀要刺原告，致原告受有右手掌及左側第三指撕裂傷，被告是自己
      跌倒受傷。
（二）被告在八十六年間曾將其戶籍遷回「台南縣新市鄉○○街七六號」，惟只有將
      戶籍遷回，實際上人並沒有回家。被告如有返回上開處所，只是回去辦自己的
      事，辦完即離去，並未履行與原告同居之義務。
四、證據：提出戶籍謄本二件、存證信函影本一件；並聲請訊問證人即原告之母李涂
    玉花、原告之妹乙○○。
乙、被告方面：
一、聲明：駁回原告之訴。
二、陳述：
（一）兩造是七十二年十二月十五日結婚，住在「台南縣善化鎮小新營五四號」，七
      十三年十一月份時搬到「台南縣新市鄉○○街二０五巷五號」，到七十五年搬
      到「台南縣新市鄉○○街七六號」，房子當時是被告買的，八十四年九月十四
      日被告要辦自耕農，原告帶被告到旗山辦理戶口遷入及換發身分證，但被告人
      住在新市鄉○○街，八十四年十月三十一日下午二點多，在成功街七十六號兩
      造住處，原告用拳頭毆打被告頭部、臉部，被告沒有去驗傷，那時因做生意很
      忙，被告覺得可以原諒原告心情不好，不想追究，沒去驗傷，被告當天晚上六
      點多回到旗山的娘家，隔天八十四年十一月一日早上六點多就回家，因為小孩
      要上課，八十四年十一月起，被告約一星期回家一次，八十四年十一月十二日
      將小孩的戶口遷回娘家就讀，到現在為止被告還是每星期回家即新市鄉○○街
      七六號一次，其他的時間則住在「高雄市○○區○○街一二三號」，是被告哥
      哥租的，被告現在是幫忙哥哥作小吃店生意，被告沒有離家出走。
（二）原告在八十七年八月十四日晚上一、二點在兩造「台南縣新市鄉○○街七十六
      號」要求與被告離婚，被告不同意，原告就用手、用煙灰缸丟被告，致被告頭
      部、臉部受傷，之後原告就很少回來，被告在八十八年只見過原告兩次。八十
      九年七月十八日晚上七點多原告到高雄市三民區被告居住的地點打被告，致被
      告手指、身上受傷。又原告在八十八年三月間，趁被告去國泰人壽上班時，請
      二台卡車將家中的電視、冰箱、沙發等用品，原告個人衣物用品全部搬走，八
      十八年六月二十四日原告曾回到台南縣新市鄉○○街，騷擾被告、要被告拿出
      小貨車行照，直到半夜三點多才離去，八十九年七月十四日原告打電話要求被
      告拿出十萬元給他，但被告沒有錢，之後被告即沒有見過原告。
（三）被告沒有離家出走，被告拒絕與原告同居是因為原告有毆打被告。
三、證據：提出驗傷診斷證明書二紙、八十七年八月十七日所拍攝照片九張、戶籍謄
    本二件、工作記錄一件、台灣高雄地方法院八十九年度家護字第六０一號民事通
    常保護令影本一件、高雄市政府警察局三民第一分局保護令執行紀錄表影本一件
    、台灣高等法院高雄分院八十九年度家護抗字第七三號民事裁定影本一件、台灣
    高雄地方法院檢察署檢察官八十九年度偵字第一六九六八號起訴書及不起訴處分
    書影本各一件；並聲請訊問證人即兩造之女李宗陵、李宛馨。
    理      由
一、本件原告起訴主張兩造於七十二年間結婚，婚後育有二女李宗陵、李宛馨，現仍
    在婚姻關係存續中。八十四年十一月初被告無故自兩造「台南縣新市鄉○○街七
    六號」住處離家出走，拒絕與原告同居。被告無故離家出走迄今已有數年，經原
    告寄存證信函予被告並屢勸其回家與原告同居均被拒絕，為此依民法第一千零零
    一條之規定，請求被告應與原告同居等情；被告則自承拒絕與原告同居，惟否認
    離家出走，並以原告在八十四年十月三十一日毆打被告，被告始返回娘家，嗣後
    每一星期回家一次，且原告又於八十七月八月十四日、八十九年七月十四日二次
    毆傷被告，被告自可拒絕與原告同居等語，資為抗辯。
二、經查，原告主張兩造於七十二年間結婚，婚後育有長女李宗陵（七十三年七月二
    十七日生）、次女李宛馨（七十七年九月四日生），現仍在婚姻關係存續中。兩
    造婚後原住「台南縣善化鎮小新營五十四號」，七十三年底、七十四年初時搬到
    「台南縣新市鄉○○街二０五巷五號」，七十五年、七十六年間再搬到「台南縣
    新市鄉○○街七六號」居住之事實，業據原告提出戶籍謄本為憑，且為兩造不爭
    ，自堪信原告主張上開事實為真正。又兩造與所生子女原均共同居住並設籍於「
    台南縣新市鄉○○街七六號」，可認兩造約定設定住所於「台南縣新市鄉○○街
    七六號」。雖原告在八十七年間起，搬至高雄縣鳳山市○○鄉○○村○○路一二
    ０之二六號，惟原告主張係因工作關係始搬至上開高雄縣鳳山市，被告亦不爭執
    其事，查原告之戶籍仍設於「台南縣新市鄉○○街七六號」，有戶籍謄本可考，
    可認原告無變更住所之意，而原告搬至高雄縣鳳山市，係在被告拒絕與原告同居
    之後，且原告亦明確表明請求被告返回「台南縣新市鄉○○街七六號」同居，此
    外，又無其他證據足認兩造嗣後約定變更住所，因之，堪認本件兩造之約定住所
    仍為「台南縣新市鄉○○街七六號」，應堪認定。
三、次查，原告主張八十四年十一月初，被告即離家出走，拒絕與原告同居，被告雖
    自承拒絕與原告同居，惟否認曾離家出走，並以前揭情詞置辯。查被告自承伊自
    八十四年十一月一日起回伊娘家即「高雄縣旗山鎮○○○路六三號」居住，僅每
    一星期回兩造「台南縣新市鄉○○街七六號」住處一次，並自承自斯時起即拒絕
    與原告同居。證人即兩造之女李宗陵證稱：八十四年起渠住在旗山外公、外婆家
    ，媽媽也住在旗山，我們一、二星期都會回到成功路的家中，待半天就回旗山，
    但父親人住在成功街住處，但我們回來時很少看到父親，只看過父親一、二次，
    但因為父親的東西都在成功街所以渠認為父親還住在成功街等語（見本院八十九
    年九月十一日言詞辯論筆錄），證人即兩造之女李宛馨亦證稱：渠是八十四年搬
    到旗山，渠與姐姐一起搬去的，被告住旗山，被告每隔二、三星期回來成功街一
    次，待半天就回去，渠回台南時只有一、二次看過原告
    等語（見同上筆錄），堪認被告確自八十四年十一月起即搬回娘家居住，並拒絕
    與原告同居，被告雖每隔一、二個星期會回兩造「台南縣新市鄉○○街七六號」
    住處，惟既僅停留半日隨即離去返回高雄，顯無居住之事實，被告辯稱並未離家
    出走云云，即不足採信。
四、被告另辯稱伊曾於八十六年三月十二日將戶籍遷回兩造「台南縣新市鄉○○街七
    六號」住處，迄八十八年八月三十日始因工作關係搬至高雄市三民區，其間已返
    家居住二年餘云云，然為原告所否認，自應由被告就所抗辯上開返家居住之事實
    善盡舉證責任，被告雖提出戶籍謄本為憑。然查，戶籍謄本雖記載被告曾於八十
    六年三月十二日將戶籍遷回兩造「台南縣新市鄉○○街七六號」住處，八十八年
    八月三十日始遷往「高雄市○○區○○街一二三號」，然戶籍遷徙究與被告實際
    上有無返家居住之事實，係屬二事，尚難徒憑戶籍謄本之遷徙記載，即認被告已
    返家居住二年餘，至於證人即兩造次女李宛馨雖證稱：八十五年間渠母親、姊姊
    有再搬回台南，住二年半，八十八年母親與渠再搬回高雄（見同上筆錄）。惟證
    人即兩造長女李宗陵則完全未提及其事，證人李宛馨此部分所證應屬迴護被告之
    詞，尚無可採。至於原告所舉證人即原告之姊乙○○證稱：八十六年間被告有回
    家住一、二天，戶口也有遷回來，住了二天以後，被告又搬到高雄等語（見本院
    八十九年十月十二日言詞辯論筆錄），及原告之母李涂玉花證稱：被告約在八十
    六年左右有回來，住原告家，期間約一、二個月左右，之後發生口角，又回去娘
    家等語（見同上筆錄），查證人乙○○、李涂玉花均自承沒有與兩造同住，則其
    何能知悉被告究於何時返家居住，且證人乙○○、李涂玉花所證被告返家居住之
    日數完全不符，相去甚遠，互有矛盾，均不足採信。被告既未舉證證明八十六年
    三月間至八十八年八月間均居住在兩造「台南縣新市鄉○○街七六號」住處，所
    辯即無足採。
五、按夫妻互負同居義務，在婚姻關係存續中，苟非有正當理由，即不得由一造拒絕
    同居（參照最高法院十九年上字第二六九三號判例）。查，被告辯稱伊自八十四
    年十一月起拒絕與原告同居，係因原告在八十四年十月三十一日下午二點多，在
    成功街七十六號兩造住處，以拳頭毆打被告頭部、臉部云云，既為原告所否認，
    自應由被告就所抗辯上開事實善盡舉證責任，被告自承因覺得可以原諒原告，不
    想追究，沒有去驗傷，而被告所舉證人即兩造長女李宗陵證稱：渠沒有見過父親
    打母親，八十四年某一天渠早上起來看到家裡很亂等語（見本院八十九年九月十
    一日言詞辯論筆錄），尚無從證明被告所辯為真。至於證人即兩造次女李宛馨雖
    證稱：渠七、八歲時，在成功街七六號，渠看過父親打母親，看過一次，打母親
    全身等語（見同上筆錄），惟證人李宛馨既無法確定其時間，所證原告打被告全
    身之情節，亦與被告所辯原告打伊頭部、臉部等語，互有不符，證人李宛馨此部
    分所證亦無可信。被告既無法舉證證明，則被告辯稱係因原告在八十四年十月三
    十一日毆打伊始拒絕與原告同居云云，即無可採。至於被告指原告曾在八十七年
    八月十四日晚上一、二點，在兩造「台南縣新市鄉○○街七十六號」住處，以煙
    灰缸丟被告，致被告頭部、臉部受傷，八十九年七月十八日晚上七點多原告到高
    雄市三民區被告居住的地點打被告，致被告手指、身上受傷等語，業據被告提出
    驗傷診斷證明書、八十七年八月十七日所拍攝照片九張、台灣高雄地方法院八十
    九年度家護字第六０一號民事通常保護令、高雄市政府警察局三民第一分局保護
    令執行紀錄表、台灣高等法院高雄分院八十九年度家護抗字第七三號民事裁定、
    台灣高雄地方法院檢察署檢察官八十九年度偵字第一六九六八號起訴書及不起訴
    處分書為證，尚堪採信，原告空言否認即無可採。惟原告雖於八十七年八月十四
    日、八十九年七月十八日二次毆打被告，然該二次事實均發生於被告拒絕與原告
    同居之後，兩造係因是否離婚及財產糾紛發生口角爭吵所致，自不得再以發生在
    後之上開二次毆打之事實，反推認定被告自八十四年十一月起拒絕與原告同居係
    有正當理由。揆諸前開判例意旨，被告自八十四年十一月起拒絕與原告同居，既
    難認有理，從而，原告依民法第一千零零一條之規定，請求被告應與原告同居，
    應予准許。
據上論結，本件原告之訴為有理由，依民事訴訟法第七十八條，判決如主文。
中      華      民      國    八十九    年      十一    月    二十七    日
                                        臺灣臺南地方法院民事第三庭
~B法      官  鄭  彩  鳳
右正本證明與原本無異
如對本判決上訴，須於判決送達後廿日內向本院提出上訴狀
中      華      民      國    八十九    年      十一    月    二十七    日
~B法院書記官  王  冬  荷


司法院資訊處製作；財團法人民間司法改革基金會備份。
